臺灣士林地方法院刑事判決
110年度審金訴字第531號
公  訴  人  臺灣士林地方檢察署檢察官
被      告  曾立安


上列被告因詐欺等案件，經檢察官提起公訴（110年度偵字第139
04號），本院合議庭因被告於準備程序就被訴事實為有罪之陳述
，裁定由受命法官獨任進行簡式審判程序並判決如下：
    主  文
乙○○犯三人以上共同詐欺取財罪，處有期徒刑壹年。未扣案之犯
罪所得新臺幣參佰玖拾元沒收，於全部或一部不能沒收或不宜執
行沒收時，追徵其價額。
    事實及理由
一、按簡式審判程序之證據調查，不受第159條第1項之限制，刑
    事訴訟法第273條之2定有明文，是於行簡式審判程序之案件
    ，被告以外之人於審判外之陳述，除有其他不得作為證據之
    法定事由外，應認具有證據能力。本件所援引被告乙○○以外
    之人於審判外之陳述，因本案採行簡式審判程序，復無其他
    不得作為證據之法定事由，依上說明，應認均有證據能力。
二、本件犯罪事實及證據，除均引用檢察官起訴書之記載（如附
    件）外，補充如下：
　㈠事實部分：檢察官起訴書犯罪事實欄一第2至3行關於「擔任
    提款車手，負責依指示提領及轉交款項，並可獲取每日提領
    金額1％之報酬」之記載，應補充為「與胡立傑（業經本院判
    處罪刑在案）共同擔任提款車手，再將所得贓款轉交給他人
    之工作，並可獲取每日提領款項金額1％之報酬」；其第12至
    13行關於「接續3次提領甲○○因詐騙而匯入之款項（計3萬90
    00元）後」之記載，應補充為「接續提領甲○○因詐騙而匯入
    之款項，於18時1分許提領2萬元、於18時2分許提領4,000元
    、18時19分許提領1萬5,000元（共計3萬9,000元）後」。
　㈡證據部分應補充：⒈被告乙○○於審判中之自白（見本院卷第15
    0、156頁）。⒉監視器錄影畫面擷圖（見偵卷第32至36頁）
    。⒊告訴人甲○○提出之交易明細表（見偵卷第50至51頁）。
三、論罪科刑：
  ㈠按審酌現今詐欺集團之成員皆係為欺罔他人，騙取財物，方 
    參與以詐術為目的之犯罪組織。倘若行為人於參與詐欺犯罪
    組織之行為繼續中，先後多次為加重詐欺之行為，因參與犯
    罪組織罪為繼續犯，犯罪一直繼續進行，直至犯罪組織解散
    ，或其脫離犯罪組織時，其犯行始行終結。故該參與犯罪組
    織與其後之多次加重詐欺之行為皆有所重合，然因行為人僅
    為一參與犯罪組織行為，侵害一社會法益，屬單純一罪，應
    僅就「該案中」與參與犯罪組織罪時間較為密切之首次加重
    詐欺犯行，論以參與犯罪組織罪及加重詐欺罪之想像競合犯
    ，而其他之加重詐欺犯行，祗需單獨論罪科刑即可，無需再
    另論以參與犯罪組織罪，以避免重複評價。是如行為人於參
    與同一詐欺集團之多次加重詐欺行為，因部分犯行發覺在後
    或偵查階段之先後不同，肇致起訴後分由不同之法官審理，
    為裨益法院審理範圍明確、便於事實認定，即應以數案中「
    最先繫屬於法院之案件」為準，以「該案中」之「首次」加
    重詐欺犯行與參與犯罪組織罪論以想像競合。縱該首次犯行
    非屬事實上之首次，亦因參與犯罪組織之繼續行為，已為該
    案中之首次犯行所包攝，該參與犯罪組織行為之評價已獲滿
    足，自不再重複於他次詐欺犯行中再次論罪，俾免於過度評
    價及悖於一事不再理原則。至於「另案」起訴之他次加重詐
    欺犯行，縱屬事實上之首次犯行，仍需單獨論以加重詐欺罪
    ，以彰顯刑法對不同被害人財產保護之完整性，避免評價不
    足（最高法院109年度台上字第3945號判決參照）。查被告
    乙○○參與本案詐欺集團犯罪組織後所實施之加重詐欺取財犯
    行，本案雖未必係其事實上之首次犯行，然為其犯行中最先
    繫屬於法院之案件，此有臺灣高等法院被告前案紀錄表附卷
    可按，依上說明，被告於本案之加重詐欺犯行，即應併論參
    與犯罪組織罪。
  ㈡是核被告乙○○所為，係犯組織犯罪防制條例第3條第1項後段
    之參與犯罪組織罪、刑法第339條之4第1項第2款之三人以上
    共同犯詐欺取財罪，及洗錢防制法第14條第1項、第2條第2
    款之洗錢罪。檢察官起訴書所犯法條欄固未敘及被告涉有組
    織犯罪防制條例第3條第1項後段之參與犯罪組織罪嫌，惟其
    犯罪事實欄業經載明「乙○○於民國110年5月間，加入某詐欺
    集團，擔任提款車手」等構成上開條項犯罪之事實，堪認此
    部分事實確屬起訴範圍，僅係遺漏所犯法條而已，本院自應
    依法審判；又本院於審判中亦已告知被告此部分所涉之罪名
    （見本院卷第155頁），併此敘明。
  ㈢被告所為之加重詐欺取財及洗錢等犯行，與同案被告胡立傑
    及該詐欺集團成員間，有犯意聯絡及行為分擔，為共同正犯
    。
  ㈣又被告雖先後3次持人頭帳戶提款卡提領告訴人甲○○匯入人頭
    帳戶內之款項，惟係本案詐欺集團成員共同對同一被害人所
    為一次詐欺匯款行為後，於同日內分次陸續提領之贓款，被
    害人法益同一，被告應僅構成一加重詐欺取財罪。另被告所
    犯之參與犯罪組織、三人以上共同犯詐欺取財及洗錢等罪行
    ，既在同一犯罪決意及計畫下所為行為，雖然時、地，在自
    然意義上並非完全一致，然仍有部分合致，且犯罪目的單一
    ，依一般社會通念，認應評價為一行為方符合刑罰公平原則
    ，即屬一行為觸犯數罪名之想像競合犯，應依刑法第55條前
    段之規定，從一重之三人以上共同犯詐欺取財罪處斷。
  ㈤按犯組織犯罪防制條例第3條之罪，偵查及審判中均自白者，
    減輕其刑，該條例第8條第1項後段定有明文，而洗錢防制法
    第16條第2項亦有規定：「犯前二條之罪，在偵查或審判中
    自白者，減輕其刑」；又想像競合犯之處斷刑，本質上係「
    刑之合併」。其所謂從一重處斷，乃將想像競合犯組成之評
    價上數罪，合併為科刑一罪，其所對應之刑罰，亦合併其評
    價上數罪之數法定刑，而為一個處斷刑。易言之，想像競合
    犯侵害數法益者皆成立犯罪，論罪時必須輕、重罪併舉論述
    ，同時宣告所犯各罪名，包括各罪有無加重、減免其刑之情
    形，亦應說明論列，量刑時併衡酌輕罪部分量刑事由，評價
    始為充足，然後依刑法第55條前段規定「從一重處斷」，非
    謂對於其餘各罪可置而不論。因此，法院決定處斷刑時，雖
    以其中最重罪名之法定刑，做為裁量之準據，惟於裁量其輕
    重時，仍應將輕罪合併評價在內（最高法院108年度台上字
    第4405、4408號判決參照）。本件被告於偵、審中均就其所
    為參與犯罪組織、洗錢之犯行，自白不諱，依上說明，就被
    告參與犯罪組織及洗錢部分之犯行，原應減輕其刑，惟其本
    案犯行係從一重論處三人以上共同犯詐欺取財罪，則就被告
    所為參與犯罪組織及洗錢部分犯行即想像競合輕罪得減輕其
    刑部分，本院於依刑法第57條規定量刑時，即應併予審酌。
  ㈥爰以行為人之責任為基礎，並審酌被告參與詐欺犯罪組織，
    為詐欺集團擔任車手提領及交付贓款，且依照該集團之計畫
    而分擔部分犯行，利用一般民眾對於交易秩序之信賴，作為
    施詐取財之手段，進而掩飾或隱匿詐欺贓款，造成告訴人之
    財產損害，更嚴重影響社會治安、交易秩序及人我際之信任
    關係，所為實無足取；併參諸被告坦認犯罪不諱之犯後態度
    ，及告訴人甲○○未到庭而未能達成和解，復考量被告參與詐
    欺集團犯罪組織之程度及分工角色、所獲利益，及其自陳為
    國中畢業之智識程度、離婚，育有2名未成年子女，目前為
    家庭經濟支柱、從事搬家工作與家人同住之家庭經濟與生活
    狀況等一切情狀，量處如主文所示之刑，資為懲儆。
四、按犯參與犯罪組織罪者，應於刑之執行前，令入勞動場所，
    強制工作，其期間為3年，組織犯罪防制條例第3條第3項固
    有明文。惟此條項之規定，業經司法院大法官以釋字第812
    號解釋，宣示其就人身自由所為限制，違反憲法比例原則及
    憲法明顯區隔原則之要求，與憲法第8條保障人身自由之意
    旨不符，應自該解釋公布之民國110年12月10日起失其效力
    。則此部分之法律規定既已失效，本件被告即無是否併為強
    制工作宣告之問題，併此敘明。
五、關於沒收部分：
  ㈠按供犯罪所用、犯罪預備之物或犯罪所生之物，屬於犯罪行
    為人者，得沒收之；犯罪所得，屬於犯罪行為人者，沒收之
    。但有特別規定者，依其規定，刑法第38條第2項前段、第3
    8條之1第1項分別定有明文。又因犯罪所得之物，以實際所
    得者為限，苟無所得或尚未取得者，自無從為沒收追繳之諭
    知（最高法院89年度台上字第3434號判決參照）。至共同正
    犯犯罪所得之沒收、追徵，應就各人所分得之數為之。所謂
    各人「所分得」之數，係指各人「對犯罪所得有事實上之處
    分權限」而言。因此，若共同正犯各成員內部間，對於犯罪
    所得分配明確時，應依各人實際所得宣告沒收；若共同正犯
    對於犯罪所得，其個人確無所得或無處分權限，且與其他成
    員亦無事實上之共同處分權限者，自不予諭知沒收（最高法
    院107年度台上字第2989號判決參照）。
  ㈡本件被告乙○○業已供明：我與胡家傑是一組，擔任車手報酬
    是提領金額的1％等語在卷（見本院卷第114頁），而被告本
    案提領之金額共計3萬9,000元，則據此估算，其因本案犯罪
    取得之報酬應計為390元，乃其犯罪所得，既無實際合法發
    還告訴人，或有已實際賠償告訴人之情形，自應依刑法第38
    條之1第1項前段、第3項之規定，予以宣告沒收，且於全部
    或一部不能沒收或不宜執行沒收時，追徵其價額。
  ㈢至被告所提領本案詐欺集團施詐取得之詐欺贓款，扣留1％之
    報酬後，依指示將全數款項擺放在指定地點轉致不詳詐欺集
    團成員，已如前述，而卷內查無事證足以證明被告確有收執
    該等款項，亦乏證據證明被告與本案詐欺集團成員就上開款
    項享有共同處分權，是尚難將詐欺集團成員自被告取得之上
    開款項，認屬被告犯罪所獲得之利益，自無從依刑法關於沒
    收之規定於本案宣告沒收，附此敘明。
  ㈣又按犯洗錢防制法之洗錢罪，其所移轉、變更、掩飾、隱匿
    、收受、取得、持有、使用之財物或財產上利益，沒收之，
    洗錢防制法第18條第1項前段固有明文，其立法理由乃為沒
    收洗錢行為標的之財物或財產上利益。惟刑罰法令關於沒收
    之規定，兼採職權沒收主義與義務沒收主義。職權沒收，係
    指法院就屬於被告所有，供犯罪所用、預備用或因犯罪所得
    之物，仍得本於職權斟酌是否宣告沒收，例如刑法第38條第
    1項第2款、第3款、第3項前段等規定屬之。義務沒收，則又
    可分為絕對義務沒收與相對義務沒收。前者指凡法條有：「
    不問屬於犯人與否，沒收之」之特別規定者屬之，法院就此
    等物品是否宣告沒收，無斟酌餘地，除已證明滅失者外，不
    問屬於犯人與否或有無查扣，均應宣告沒收；後者則係指供
    犯罪所用、預備用或因犯罪所得，以屬於被告所有者為限，
    始應予以沒收（最高法院96年度台上字第7069號判決參照）
    。而上開洗錢防制法關於沒收之條文既未規定「不論屬於犯
    罪行為人與否」均沒收之，而採取相對義務沒收主義，自仍
    以屬於被告所得管領、處分者為限，始應予以沒收。本件被
    告參與洗錢犯行所提領之金額，其中自提領金額中抽取為酬
    者，為其實際獲受分配部分，惟係屬其詐欺犯罪所得部分，
    依前述規定，業已宣告沒收如前，而餘款則屬上述洗錢部分
    所得，均已經交予本案詐欺集團犯罪組織，即非被告所有，
    亦未在其實際掌控中，則被告就此部分洗錢犯罪收受、取得
    之財物，本不具所有權及事實上處分權，自非其所得管領、
    處分，即無從依洗錢防制法第18條第1項規定予以宣告沒收
    ，併予敘明。
據上論結，應依刑事訴訟法第273條之1第1項、第284條之1、第2
99條第1項前段、第310條之2、第454條，組織犯罪防制條例第3
條第1項後段，洗錢防制法第2條第2款、第14條第1項，刑法第11
條前段、第28條、第339條之4第1項第2款、第55條、第38條之1
第1項前段、第3項，刑法施行法第1條之1第1項，判決如主文。
本案經檢察官丙○○提起公訴，檢察官江玟萱到庭執行職務。
中    華    民    國   111    年    4     月   26    日
                  刑事第九庭法  官  李冠宜
以上正本證明與原本無異。
如不服本判決應於收受送達後20日內向本院提出上訴書狀，並應
敘述具體理由。其未敘述上訴理由者，應於上訴期間屆滿後20日
內向本院補提理由書（均須按他造當事人之人數附繕本）「切勿
逕送上級法院」。
因疫情而遲誤不變期間，得向法院聲請回復原狀。
                            書記官  杜依玹
中　　華　　民　　國　　111 　年　　4 　　月　　27　　日
附錄：本案論罪科刑法條全文
組織犯罪防制條例第3條
發起、主持、操縱或指揮犯罪組織者，處3年以上10年以下有期
徒刑，得併科新臺幣1億元以下罰金；參與者，處6月以上5年以
下有期徒刑，得併科新臺幣1千萬元以下罰金。但參與情節輕微
者，得減輕或免除其刑。
具公務員或經選舉產生之公職人員之身分，犯前項之罪者，加重
其刑至二分之一。
犯第1項之罪者，應於刑之執行前，令入勞動場所，強制工作，
其期間為3年。
前項之強制工作，準用刑法第90條第2項但書、第3項及第98條第
2項、第3項規定。
以言語、舉動、文字或其他方法，明示或暗示其為犯罪組織之成
員，或與犯罪組織或其成員有關聯，而要求他人為下列行為之一
者，處3年以下有期徒刑，得併科新臺幣3百萬元以下罰金：
一、出售財產、商業組織之出資或股份或放棄經營權。
二、配合辦理都市更新重建之處理程序。
三、購買商品或支付勞務報酬。
四、履行債務或接受債務協商之內容。
前項犯罪組織，不以現存者為必要。
以第5項之行為，使人行無義務之事或妨害其行使權利者，亦同
。
第5項、第7項之未遂犯罰之。
中華民國刑法第339條之4
犯第339條詐欺罪而有下列情形之一者，處1年以上7年以下有期
徒刑，得併科1百萬元以下罰金：
一、冒用政府機關或公務員名義犯之。
二、三人以上共同犯之。
三、以廣播電視、電子通訊、網際網路或其他媒體等傳播工具，
    對公眾散布而犯之。
前項之未遂犯罰之。
洗錢防制法第2條
本法所稱洗錢，指下列行為：
一、意圖掩飾或隱匿特定犯罪所得來源，或使他人逃避刑事追訴
    ，而移轉或變更特定犯罪所得。
二、掩飾或隱匿特定犯罪所得之本質、來源、去向、所在、所有
    權、處分權或其他權益者。
三、收受、持有或使用他人之特定犯罪所得。
洗錢防制法第14條
有第二條各款所列洗錢行為者，處7年以下有期徒刑，併科新臺
幣5百萬元以下罰金。
前項之未遂犯罰之。
前二項情形，不得科以超過其特定犯罪所定最重本刑之刑。
中華民國刑法
第55條
（想像競合犯）
一行為而觸犯數罪名者，從一重處斷。但不得科以較輕罪名所定
最輕本刑以下之刑。